臺灣高等法院刑事判決　　　　　　　　　　　　九十年度上更(一)字第一二號
　　上　訴　人
　　即　被　告　乙○○
右上訴人因偽造文書案件，不服台灣板橋地方法院八十七年度自字第五二九號中華民
國八十八年三月廿三日第一審判決，提起上訴，經判決後，由最高法院發回更審，本
院判決如左：
    主  文
原判決關於乙○○部分撤銷。
乙○○共同行使偽造私文書，足以生損害於公眾及他人，處有期徒刑伍月，如易科罰
金，以參佰元折算壹日。
    事  實
一、乙○○曾因偽造有價證券、偽造文書罪，經減刑後定執行刑為四年十月，於七十
    七年七月廿五日縮刑期滿執行完畢（不構成累犯）。乙○○係桃園縣龜山鄉○○
    路二三九號一樓「寶皇建設股份有限公司」（下稱寶皇公司）之財務經理，亦為
    公司之實際負責人，負責該公司實際決策、資金調度及業務推廣之工作，其子洪
    榮宗（原審為無罪判決確定）則為寶皇公司登記名義負責人，負責該公司建築工
    地之監工。於民國（下同）八十四年七月十一日，乙○○以新台幣（下同）七千
    八百二十二萬六千五百元之代價，向戊○○購買坐落桃園縣龜山鄉○○段第四四
    三、四四四之二（原判決誤載為四四三之二）地號土地二筆，合計面積一千七百
    二十四平方公尺，再以地主身分與寶皇公司合作興建房屋，以節省稅捐，自訴人
    戊○○則同意在簽約後先行出具土地使用同意書，供寶皇公司申請建築執照。詎
    乙○○僅於訂約時給付第一期款八百二十二萬六千五百元於戊○○，嗣後即以銀
    行貸款不易取得為由，遲不給付剩餘價金，戊○○因此拒絕移轉上開土地之所有
    權，寶皇公司則依原先取得之建築執照先行動工興建房屋出售。於八十六年四月
    間，乙○○見房屋即將興建完成，遂與戊○○就剩餘地價款之給付方式達成協議
    ，由寶皇公司就所興建之房屋移轉十戶予戊○○供作土地價金，戊○○則配合移
    轉十戶約三十二分之十範圍之土地予各承購戶，並交付土地移轉登記所需之印鑑
    證明及印鑑章供乙○○使用。詎乙○○為謀生意之周轉，於八十六年四月間以寶
    皇公司名義向丙○○（業經本院另案判處有期徒刑五月在案）借貸，其與丙○○
    二人均明知戊○○所交付之印鑑證明等資料，僅係供辦理前開土地移轉部分應有
    部分登記之用，以抵付乙○○購買土地剩餘之價款，並未同意提供土地供乙○○
    或寶皇公司借款之擔保。竟共同基於偽造文書之犯意聯絡，由乙○○逾越戊○○
    之授權，提供印鑑證明、印鑑章等資料，擅自以戊○○為設定義務人兼債務人，
    與丙○○共同製作內容不實之土地登記申請書、抵押權設定契約書等資料，並於
    八十六年四月十八日由丙○○以代理人身分持以遞件行使，向桃園縣桃園地政事
    務所申請就戊○○所有桃園縣龜山鄉○○段第四四三、四四四之二地號土地應有
    部分各一萬分之三０一，及其上建築改良物建號一六三四號即桃園縣龜山鄉○○○路十巷一號一樓房屋，共同擔保設定本金最高限額抵押權七百二十萬元，權利
    存續期間自八十六年四月八日至同年十月七日止，使桃園縣桃園地政事務所該管
    不知情公務員，於八十六年四月二十四日將此不實事項登載於職務上所掌管之土
    地及建築改良物登記簿，乙○○因此於八十六年四月二十五日以寶皇公司名義及
    自任連帶保證人向丙○○抵押借得現金五百萬元，足以生損害於戊○○及地政機
    關對土地設定資料管理之正確性。嗣戊○○調閱土地登記簿謄本，始發現上情。
二、案經被害人戊○○向原審法院提起自訴。
    理  由
一、原自訴人戊○○提起本件自訴後，於九十年二月一日死亡，其配偶廖張金枝及直
    系血親即其子庚○○、己○○、廖銘祺於辯論終結前提出戶籍謄本為證，聲請承
    受訴訟，並委任己○○為代理人，經核屬實，爰由己○○為自訴人戊○○續行訴
    訟，合先敘明。
二、訊據上訴人即被告乙○○固坦承於右揭時地以自訴人戊○○之土地、及另一筆建
    築改良物設定七百二十萬元本金最高限額抵押權，向被告丙○○借款五百萬元之
    事實不諱，但矢口否認被訴偽造文書之犯行，辯稱：本件房屋過戶由自訴人戊○○指定其子庚○○與伊接洽，設定資料均係庚○○所提供，當獲有授權，且在購
    買土地時，自訴人亦於契約中同意以本件土地擔保借款，伊並無偽造文書云云。
三、惟查，右揭犯罪事實，業據自訴人戊○○、己○○指訴歷歷，並有土地登記申請
    書（原審卷第八九頁）、抵押權設定契約書（原審卷第九二頁）、借據各一件（
    原審卷第二六頁）、土地登記簿謄本二件（原審卷第三頁至二０頁）在卷可稽。
    被告乙○○雖以前詞置辯，然證人庚○○證稱：伊全權代理自訴人辦理土地移轉
    之事，因地價款未付，故約定由被告乙○○移轉房屋供作價金，伊則配合相對移
轉土地所有權予承購戶；伊將所需資料交給被告乙○○或寶皇公司職員丁○○使
    用，用畢歸還，所交付之資料僅供移轉土地使用，並不知另遭設定抵押權之事等
    語（見原審卷第七八頁、第一０九頁背面），至被告辯稱：證人庚○○原係寶皇
    公司之副總經理本件房屋過戶由自訴人指定庚○○與伊接洽，設定抵押之資料均
    係庚○○所提供，當係獲有授權乙節，經本院更審審理時質之證人庚○○否認有
    在寶皇公司任職，並陳稱伊僅在工地施工後去關心工程進度及貸款事宜，且堅稱
    所提供之印鑑證明及印鑑章等資料並非作為向丙○○貸款設定抵押之用（見本院
    更審卷第二四六頁），被告對庚○○在寶皇公司任職及自訴人戊○○有授權其向
    丙○○設定抵押貸款等情，復未舉證以實其說，所辯上情，殊難憑採。另證人即
    寶皇公司職員丁○○於原審亦證稱：庚○○提供印鑑證明等資料，伊審核承購戶
    所該提資料後，交給承購戶所帶來之代書辦理，均係依公司指示辦理，伊所審核
    者，均係土地移轉資料，並無抵押權設定等語（見原審卷第一０八頁），於本院
    更審調查中復堅稱不知被告有向丙○○借款五百萬元及設定抵押事（見本院更審
    卷第三六頁），被告另聲請傳訊證人甲○○證明有目睹耳聞庚○○有同意提供些
    許土地由寶皇公司另向個人貸款五百萬元云云，惟被告於本院更審時已表示甲○○因中風可能過世，捨棄傳訊等語(見本院更審卷第三六頁)。是自訴人戊○○提
    供印鑑證明、印鑑章等資料，其目的在以地易屋，取得剩餘地價款，不供其他使
    用甚明。而被告乙○○於八十四年七月十一日購買土地，迄八十六年四月止，僅
    給付第一期款八百餘萬元，餘款係以地易屋之方式給付，在尚未給付完畢前，自
    訴人戊○○實無同意另提供土地為被告乙○○負擔五百萬債務之理。雖原土地買
    賣契約第三條、第四條約定由自訴人戊○○提供土地向銀行取得融資供支付地價
    款，但向金融行庫取得融資之利息、借款條件、還款時間，多優於一般民間私人
    借貸，其風險控制較易，是自訴人戊○○雖在土地買賣契約上曾同意以系爭土地
    向銀行借貸，並不等同被告乙○○可以任意向一般民間借貸。況上開付款條件業
    因被告乙○○無力付款，經雙方協議以屋易地之方式為之，被告乙○○更不得持
    此主張已得自訴人戊○○之同意，以自訴人土地設定擔保向被告丙○○借款之事
    ，本件土地抵押權之設定，自訴人戊○○事前並不知情甚明。被告乙○○所辯，
    顯屬事後卸責之詞，不足採信。又同案被告丙○○亦因本案之犯罪事實，經本院
    另案以共同行使偽造私文書罪，判處有期徒刑五月，如易科罰金，以三百元折算
    壹日在案，有本院九十年度上訴字第二五九一號刑事判決在卷可參。本案事證明
    確，被告乙○○之犯行洵堪認定。
四、核被告乙○○所為，係犯刑法第二百十六條、第二百十條之行使偽造私文書罪、
    刑法第二百十四條之使公務員登載不實文書之罪；其盜用自訴人戊○○印章、偽
    造印文之部分行為，應為偽造私文書之全部行為所吸收，不另論罪。其偽造私文
    書後持以行使之低度行為，應為行使之高度行為所吸收，亦不論擬。被告乙○○
    就上開犯行與丙○○間，有犯意之聯絡，行為之分擔，為共同正犯。被告乙○○
    所為行使偽造私文書、使公務員登載不實文書二罪間，有方法結果之牽連關係，
    為牽連犯，應依刑法第五十五條之規定，從一重論以刑法第二百十六條、第二百
    十條之行使偽造私文書罪。原審予以被告乙○○論罪科刑，固非無見，惟查，刑
    法第四十一條業於九十年一月十日修正公布，於同年月十二日生效，原判決未及
    為新舊法比較而為法律之適用，容有未洽。被告上訴意旨猶執陳詞否認犯罪，雖
    不足取，惟原判決此部分既有可議，應由本院將原判決該部分撤銷改判。爰審酌
    被告乙○○犯罪之動機、目的、手段、所生之危害，及犯罪後態度等一切情狀，
    量處如主文第二項所示之刑。又刑法第四十一條業於九十年一月十日修正公布，
    於同年月十二日生效，該條第一項修正規定為「犯最重本刑為五年以下有期徒刑
    以下之刑之罪，而受六個月以下有期徒刑或拘役之宣告，因身體、教育、職業、
    家庭之關係或其他正當事由，執行顯有困難者，得以一元以上三元以下折算一日
    ，易科罰金。但確因不執行所宣告之刑，難收矯正之效，或難以維持法秩序者，
    不在此限。」經比較新舊法結果，被告所犯上開之罪，行為後依修正後之刑法第
    四十一條第一項前段規定，則得易科罰金，顯較為有利，爰依刑法第二條第一項
    前段，適用修正後刑法第四十一條第一項前段規定，就被告上開所量處之刑，併
    諭知易科罰金之折算標準。至本件偽造之私文書（其上印文又均屬盜蓋而非偽造
    ），均已交付桃園縣桃園地政事務所收執登記入檔，爰不為沒收之宣告，併此敘
    明。
據上論斷，應依刑事訴訟法第三百六十九條第一項前段、第三百六十四條、第二百九
十九條第一項前段，刑法第二十八條、第二百十六條、第二百十條、第二百十四條、
第五十五條、第二條第一項前段、第四十一條第一項，罰金罰鍰提高標準條例第二條
，判決如主文。
中      華      民      國    九十一    年      十      月    三十一    日
                              台灣高等法院刑事第七庭
                                  審判長法  官  吳  啟  民
                                        法  官  施  俊  堯
                                        法  官  蘇  隆  惠
右正本證明與原本無異。
如不服本判決應於收受送達後十日內向本院提出上訴書狀，其未敘述上訴之理由者並
得於提起上訴後十日內向本院補提理由書（均須按他造當事人之人數附繕本）。
                                        書記官  周  素  秋
中      華      民      國    九十一    年      十      月    三十一    日
附錄：本案論罪科刑法條全文
刑法第二百十條
偽造、變造私文書，足以生損害於公眾或他人者，處五年以下有期徒刑。
刑法第二百十六條
行使第二百十條至第二百十五條之文書者，依偽造、變造文書或登載不實事項或使登
載不實事項之規定處斷。
刑法第二百十四條
明知為不實之事項，而使公務員登載於職務上所掌之公文書，足以生損害於公眾或他
人者，處三年以下有期徒刑、拘役或五百元以下罰金。
